【裁判字號】    99,上易,876
【裁判日期】    990518
【裁判案由】    傷害
【裁判全文】
臺灣高等法院刑事判決                 99年度上易字第876號
上  訴  人
即  被  告  甲○○
上列上訴人因傷害案件，不服臺灣桃園地方法院98年度易字第
917號，中華民國99年3月22日第一審判決（起訴案號：臺灣桃園
地方法院檢察署98年度偵字第2821號），提起上訴，本院判決如
下：
    主  文
上訴駁回。
    事  實
一、甲○○及其小叔李木張因其等所有坐落於桃園縣大園鄉○○
    村○○段尖山小段38之221 號農地上之牧草種植及收取問題
    與古慧玲、乙○○母女素有嫌隙。於民國（下同）97年3 月
    12日上午9 時30分許，古慧玲、乙○○母女因懷疑彼等於上
    開農地上種植之牧草遭人收割，而前往上開農地拍照蒐證，
    於該農地巷口前，遭甲○○及其夫李淵（另涉毀損案件，經
    本院98年度易字第871 號判決無罪）在巷口質疑並表示反對
    彼等進入前開農地，乙○○趁隙進入並欲拍照時，李木張上
    前攔阻乙○○，雙方爆發口角及肢體衝突（李木張另案起訴
    審理中），詎甲○○見狀，竟基於普通傷害之犯意，乘乙○
    ○跌倒在地時，以右手捏乙○○之左手臂，致乙○○受有左
    上臂、前臂挫傷合併皮下血腫等傷害。嗣古慧玲聽聞乙○○
    高聲呼救後，迅即騎乘機車搭載乙○○離去現場，報警處理
    後，始悉上情。
二、案經乙○○訴由臺灣桃園地方法院檢察署檢察官偵查後起訴
    。
    理  由
壹、程序方面
    按被告以外之人於審判外之陳述，雖不符刑事訴訟法第 159
    條之1至第159條之4 之規定，而經當事人於審判程序同意作
    為證據，法院審酌該言詞陳述或書面陳述作成時之情況，認
    為適當者，亦得為證據；當事人、代理人或辯護人於法院調
    查證據時，知有刑事訴訟法第159條第1項不得為證據之情形
    ，而未於言詞辯論終結前聲明異議者，視為有前項之同意，
    刑事訴訟法第159條之1、第159條之5第1項、第2項分別定有
    明文。經查，本判決下列所引用之被告以外之人於審判外之
    陳述或非供述證據，檢察官、被告於本院言詞辯論終結前均
    未聲明異議，本院審酌上開證據資料製作時較無人情施壓或
    干擾，亦無不當取供，及證明力明顯過低之瑕疵，認以之作
    為證據應屬適當，故揆諸前開規定，認前揭證據資料有證據
    能力，合先敘明。
貳、實體方面
一、訊據被告對於97年3月12日上午9時30分許，古慧玲、乙○○
    母女至桃園縣大園鄉○○村○○段尖山小段38之221 號農地
    拍照，李木張上前攔阻乙○○，乙○○當時跌倒在地，嗣後
    並有受傷等情固不爭執，惟矢口否認有何傷害犯行，辯稱：
    當日告訴人乙○○之母親古慧玲騎機車要載告訴人進入該農
    地照相，經過巷口時，伊先生李淵不讓彼等進入，告訴人就
    自己下車進去該農地晒稻場前，伊小叔李木張與友人呂茂雄
    在該處，伊進去時，古慧玲即說要提告要法院見，伊當時看
    到告訴人穿著高跟鞋坐在地上，即以雙手扶告訴人的雙手臂
    將之牽起來，伊確未傷害告訴人，否則告訴人當時手持照相
    機，應該會拍照存證云云，惟查：
  (一)上開犯罪事實業據證人即告訴人乙○○於原審審理時具結證
    稱：「97年3 月12日上午，因發現有人在桃園縣大園鄉○○
    村○○段尖山小段38之221 號農地割草，即前往派出所報警
    ，警察要彼等先至現場拍照蒐證，故而前去該農地，然被告
    夫妻擋住其母親所騎乘之機車，其穿著黑色平底拖鞋下車進
    入上述農地草原邊之水泥地，李木張見狀即上前阻止，並將
    之推倒在地，其高聲呼救時，先看到被告走進上開農地，遂
    緩慢爬起，李木張要再次接近時，呂茂雄告知李木張不要接
    近，並對被告說女生打女生沒關係，被告即上前來辱罵其父
    親車禍還不認份，並用右手手指持續抓捏其左手上手臂與下
    手臂，又用她左手戳其胸口，好像要將之拖出去，因被告留
    有指甲，指甲陷入其皮肉內，感覺疼痛不已，遂央求被告不
    要再捏。當時其已站起，故被告並非要將其扶起始動手，且
    當日其僅穿著薄外套。赴上述農地前，其手臂上並無瘀青，
    97年3 月14日手臂上即出現瘀青，診斷證明書上所載之手臂
    皮下血腫，即遭被告所傷。嗣後其母進入前開農地，有看見
    被告抓捏並辱罵之情形，被告見其母到來始行停止，之後其
    母女騎乘機車離去現場。其於上開農地遭推傷後，迅至警局
    報案，經警察告知而前往醫院驗傷，當日有告知醫生其左手
    臂亦遭抓捏，但該時手臂外觀看不出傷痕，隔兩天瘀青出現
    後，即再次就診。翌日（即3 月13日）其因頭暈無法起床，
    經其母陪同至長庚醫院急診，當時手臂已有一些瘀青浮現，
    並告知醫生，診斷病歷表上亦有標示」等語（原審卷第57頁
    背面至第61頁背面）綦詳。核與其在警詢、偵查中及原法院
    98年度易字第870 號刑事案件證人李木張涉犯傷害案偵查、
    審理中所述均相合致（臺灣桃園地方法院檢察署97年度偵字
    第9732號卷第9 頁至第10頁、第16頁至第19頁、第48頁至第
    50頁、原審卷第42頁至第46頁）；並有敏盛綜合醫院大園分
    院診斷證明書、長庚醫院診斷證明書暨急診病歷等件在卷足
    憑（前揭97年度偵字第9732號偵查卷第13頁、第30頁、第27
    頁至第29頁）。況且，就告訴人受傷部位及所受傷勢觀之，
    當日其受有頭部挫傷、左手腕扭傷及挫傷，左足踝擦挫傷、
    左上臂、前臂皮下血腫等傷害，而告訴人於案發當日，立即
    前往敏盛醫院接受門診治療，又97年3月13日上午9時58分許
    ，再行前往長庚醫院急診治療，除頭部、手腕，足踝等處之
    擦挫傷等傷害外，其手臂上並已有血腫痕跡出現等情，復有
    前開長庚醫院急診病歷可稽（同上卷第29頁），該就醫治療
    過程，其間並無任何刻意延誤耽擱；又依告訴人當日所受傷
    勢，頭部挫傷及左手腕等處之傷勢較為嚴重，且遭抓捏之傷
    痕未臻明顯，於告訴人至敏盛醫院診治時，忽略左上臂、前
    臂所受傷害，迄翌日始行發現，並無有何違反常情之處。益
    見證人乙○○證稱因3 月13日其頭暈無法起床，其母陪同至
    長庚醫院急診，當時手臂已有一些瘀青浮現，並有告知醫生
    ，診斷病歷表上亦有標示等情為真。且觀諸上開左手臂、前
    臂血腫等傷勢，亦與一般人遭手指抓捏時，可能形成之身體
    傷害相符，衡情應非其自我傷害所致。足認該等傷勢係甫產
    生之新傷而非舊傷至明，而堪為證人乙○○上開證述之佐證
    ，堪信其不利被告之證述應與事實相符。
  (二)再者，證人即告訴人母親古慧玲於偵查中陳述：「當日聽到
    乙○○求救聲，即衝進上述農地，看見被告一手抓著乙○○
    手臂，另一手戳乙○○胸口」等語（前揭97年度偵字第2821
    號偵查卷第49頁）；並於原審審理時證述：「當日渠騎乘機
    車至上開農地前方三合院前面水泥地，李淵推渠機車左邊，
    被告在右邊，忽聽聞乙○○求救聲，被告立即進入上開農地
    ，渠亦跟隨進入，乙○○告知係呂茂雄叫被告動手毆打，且
    當時渠看見被告用右手拇指與食指抓捏乙○○左手臂，捏了
    兩、三次，動作很大且不斷辱罵，並用左手戳渠女兒胸口，
    被告看見渠進入農地後，始行停止。渠看到上述情景時，渠
    女兒已站起，沒有看見渠女兒係自行站立或被告攙扶。且在
    現場時，乙○○即有告知被告抓捏之情。又因97年3 月12日
    案發當日，乙○○手臂並無發現瘀青，後來瘀青愈來愈明顯
    ，始另行拍照，並於97年3 月19日帶乙○○再次就診，目的
    係要將前述傷勢寫出」等情（原審卷第61頁背面至第63頁背
    面），互參證人乙○○證述其呼救後，被告先行進入上述農
    地並遭被告抓捏，其母隨後到場等情節核屬相符。則證人古
    慧玲固未能全程目擊被告抓捏乙○○、乙○○究係如何站立
    之完整經過，惟當時證人古慧玲既遭被告與其夫李淵阻擋於
    巷口處，嗣後因聞乙○○呼救聲始跟隨被告先後進入上開農
    地，則證人古慧玲即無從立即望見被告是否自行站立，亦無
    可能即時阻止被告傷害行為之發生。是以證人古慧玲上開證
    言應係親身見聞之事實所為之陳述，難謂上開證述有何瑕疵
    可指，自屬可採。證人古慧玲雖為告訴人乙○○之母親，然
    其陳述既無瑕疵誇大之處，已如前述，又為案發當時目睹部
    分事實經過之人，其證詞本具有相當之可信度及必要性，非
    可單憑其與告訴人具有親屬關係，即否定證人古慧玲上開證
    詞之憑信性。況且，苟證人古慧玲有意偏袒迴護告訴人乙○
    ○，而渠跟隨被告先後進入上開農地之時間甚為迅速，渠大
    可附和乙○○說詞，言明自己全程目睹被告傷害經過，甚而
    堅稱乙○○係自行站立，並就被告出手細節詳加敘述，更可
    達到誣陷被告之目的，豈須於證述時，僅侷限於親見被告傷
    害之部分行為一端，且仍陳述並未看見乙○○如何站立等語
    ，益徵證人古慧玲上開證述應屬可信。
  (三)至證人李木張固於原審審理中證稱：「因被告看見乙○○坐
    在地上故將之扶起，沒有特定的意義，任何人都會這樣扶起
    」云云（原審卷第65頁），惟查證人李木張於其被訴傷害案
    件偵查中，即較為接近案發時之97年5 月15日偵查時陳述：
    「告訴人倒下去後自己爬起來後說我就是要告你，後來他母
    親才到，他們母女兩就騎機車走了」等語（前揭97年度偵字
    第9732號偵查卷第17頁）。是以對於同一事實，證人李木張
    前後所述相左，則其於原審審理中對被告有利之陳述是否屬
    實，已足令人生疑。況且證人李木張於其所涉之傷害案件即
    原法院98年度易字第870 號傷害案件審理中陳稱：「被告原
    本在路口阻擋古慧玲，之後看見其進入草原，恐怕其與乙○
    ○發生爭執遂進入該農地，進入時並未說什麼，只是將乙○
    ○牽起來」云云（原審卷第49頁背面）；證人呂茂雄於該案
    審理中則證稱：「甲○○看到乙○○即問該女生為何倒在該
    處，接著將之扶起且其稱女生扶女生沒有關係」云云（同上
    卷第50頁背面）。而證人呂茂雄當時距離現場較遠，證人李
    木張所在位置距離事發地點較近乙節，為被告自認在卷（同
    上卷第32頁），何以現場遠端之證人呂茂雄竟得以聽聞被告
    詢問之情，而身處現場之證人李木張則未聞被告「牽扶」乙
    ○○之際所為「關懷」之意？復以，倘若女生將女生扶起之
    舉動本屬眾人皆認係合理之事，證人呂茂雄即毋庸畫蛇添足
    強調之，毋寧其稱女生「打」女生沒有關係，反較符當時主
    觀心態。是以證人李木張上開所為證述顯係迴護被告之詞，
    尚非可採。於被告矢口否認傷害犯行下，合理推論應係證人
    呂茂雄示意證人李木張勿出手毆打乙○○，於發現被告進入
    農地時，出言暗示被告由女生毆打女生無大礙，而被告唯恐
    其小叔李木張於衝動下出手過重，遂挺身而出，以同為女子
    之身分，著手抓捏乙○○，以減緩證人李木張可能毆打乙○
    ○反造成更大傷害之事實。是以，被告前揭並未毆打乙○○
    ，僅係出手牽起所為辯詞，及證人李木張、呂茂雄所為前開
    證述，核與事證不符而難認屬實，無足採信。末者，告訴人
    案發當時固手持相機，惟其未拍照存證，與被告有無傷害犯
    行無涉，尚不能執此為被告有利之論據。
    綜上所述，本件事證已臻明確，被告如事實欄所載之犯行堪
    以認定，應依法論科。
三、核被告所為，係犯刑法第277第1項之普通傷害罪。爰審酌被
    告及其家屬間因其等所有前開農地上之牧草種植及收取問題
    與告訴人乙○○母女素有嫌隙，因其小叔李木張攔阻進入上
    開農地欲拍照之告訴人而爆發爭執，為免小叔李木張衝動致
    生嚴重事端，且為維護自身財產而為本件犯行，雖係事出有
    因，動機並非惡劣，然行為仍有可議，其以徒手之方式而為
    本件犯罪，所採行為手段之危險性較低，所造成告訴人受傷
    程度亦屬輕微，及犯後態度等一切情狀，量處拘役50日，並
    諭知如易科罰金以新臺幣1000元折算1 日之折算標準。又被
    告未曾受有期徒刑以上刑之宣告，有臺灣高等法院被告前案
    紀錄表可按，其固於事後仍未坦承犯行，亦未與告訴人達成
    和解，並賠償金額，惟本件犯罪係因被告禁止告訴人母女進
    入其所有之上開農地，又告訴人母女亦明知上開農地為被告
    家人所有，就牧草之收取權限之歸屬不求以訴訟途徑解決，
    猶執意進入他人農地，漠視被告及其家人就財產歸屬之表示
    而發生糾紛所肇致，被告因一時失慮而偶罹刑章，經此偵、
    審教訓後，當知所警惕，本院認尚無逕對被告施以短期自由
    刑之必要，為期其能有效定紛止爭，故對被告宣告之刑，以
    暫不執行為適當，爰依刑法第74條第1項第1款規定，併予宣
    告緩刑2 年，以啟自新。認事用法，核無不合，量刑亦屬妥
    適，被告上訴意旨，仍執陳詞，空言否認犯罪，為無理由，
    應予駁回。
據上論斷，應依刑事訴訟法第368條，判決如主文。
本案經檢察官鄭龍照到庭執行職務。
中    華    民    國    99    年     5    月    18    日
                  刑事第三庭  審判長法  官  陳博志
                                    法  官  劉興浪
                                    法  官  許文章
以上正本證明與原本無異。
不得上訴。
                                    書記官  蔡慧娟
中    華    民    國    99    年    5     月    18    日

司法院資訊處製作；財團法人民間司法改革基金會備份。
